【裁判字號】    91,家訴,37
【裁判日期】    920714
【裁判案由】    返還繼承財產
【裁判全文】
臺灣臺北地方法院民事判決                          九十一年度家訴字第三七號
    原      告  壬○○
                癸○○
    共      同
    訴訟代理人  吳武川律師
    被      告  巳○○
                卯○○
                寅○○
    右三人共同
    訴訟代理人  郭嵩山律師
                郭育慧律師
    被      告  丑○○
                辰○○
                子○○
                辛○○
                庚○○
                己○○
                戊○○
                丁○○
                乙○○
                丙○○
                甲○○
右當事人間請求返還繼承財產事件，本院判決如左：
    主  文
原告之訴及假執行之聲請均駁回。
訴訟費用由原告負擔。
    事  實
甲、原告方面：
  一、聲明：
    （一）被告應連帶給付原告各新台幣（下同）一百六十萬元及自起訴狀繕本送達
          之翌日起至清償日止，按週年利率百分之五計算之利息。
    （二）原告願供擔保，請准宣告假執行。
  二、陳述：
    （一）原告為被告被繼承人張有盛之非婚生子女，自民國三十八、九年間起，原
          告及母親等一家生活皆由張有盛照料，故原告自幼即由張有盛撫育，依民
          法第一千零六十五條第一項之規定，原告與張有盛之關係，應視為婚生子
    （二）有關原告與張有盛之關係，因原告生母均未告知，原告於九十年間整理生
          母生前遺物時，始發現與張有盛之關係。又張有盛已於七十六年三月七日
          過世，惟張有盛與原告之親子關係，既已因張有盛之視為認領而確定，無
          須再行聲請認領。
    （三）張有盛死亡後，辦理繼承財產原應由兩造共同繼承、辦理，惟被告卻故意
          排除原告應分得之部分，侵害原告依繼承法應分得之財產。又因繼承係自
          被繼承人死亡時開始，無庸辦理繼承之相關手續，故張有盛死亡後原告依
          法即取得張有盛之遺產，被告未將該遺產分配與原告，顯然侵害原告之所
          有權。
    （四）原告與被告均為被繼承人張有盛之繼承人，惟被告未將原告列為繼承人而
          為登記，被告有侵害原告之繼承權及所有權，爰依民法第一千一百四十六
          條及第七百六十七條之規定，對被告主張權利，因被告繼承張有盛之遺產
          辦理繼承登記後，又將渠等所繼承之財產辦理分割，故目前被告所登記之
          財產，並非單純依應繼分之規定來辦理登記，而經分割、交換登記，系爭
          繼承標的既已為被告加以處分致無法回復，自得請求金錢上賠償。再者，
          被告所繼承台北市○○區○○段三一０地號土地亦被限制處分，原告亦無
          法請求移轉所有權。此外，張有盛之遺產中，屬他家公司之股份亦早已被
          處分而無從請求，故原告亦得以金錢請求被告返還。且原告於起訴前及起
          訴後對被告請求應將原告所應分得之遺產給付予原告，惟被告均予以拒絕
          ，依民法第二百十四條、第二百十五條之規定改以遺產之變體，即以金錢
          請求。又張有盛死亡時留有大筆遺產，原告僅先各在一百六十萬元之範圍
          內請求被告連帶給付，併加計自起訴狀繕本送達之翌日起至清償日止，按
          週年利率百分之五計算之法定遲延利息。
    （五）原告壬○○雖係四十二年十二月十六日被洪汝修認領；原告癸○○雖係四
          十五年七月七日被洪汝修認領，惟洪汝修並非原告之生父，原告當初為洪
          汝修認領，主要係原告母親考量當時年代怕小孩無父受人欺侮，才名義上
          由洪汝修認領。然認領之要件，依民法第一千零六十五條之規定，既須係
          非婚生子女經生父認領，洪汝修非原告生父，不符合認領之要件，其認領
          應屬自始當然確定無效。
    （六）依最高法院五十三年台上字第五九二號判例意旨：「財產權因繼承而取得
          者，係基於法律之規定，繼承一經開始，被繼承人財產上之一切權利義務
          ，即為繼承人所承受，而毋須為繼承之意思表示，故自命為繼承人而行使
          遺產上權利之人，必須於繼承開始時，即有此事實之存在，方得謂之繼承
          權被侵害，若於繼承開始後，始發生此事實，則其侵害者，為繼承人已取
          得之權利，而非侵害繼承權，自無民法民法第一千一百四十六條之適用」
          。參酌被告所繼承之標的，均係七十八年始辦理繼承登記，此顯為繼承發
          生後，被告單純侵害原告繼承財產之行為，故依民法第七百六十七條之規
          定，並無時效之問題。
  三、證據：提出書信四件、照片八張、收支帳冊影本八紙、行政院國軍退除役官兵
            輔導會台北榮民總醫院血親鑑定報告一件、判決影本一則、
            二件、繼承系統表一件、繼承明細表一件、土地謄本一件，並聲請向國
            稅局函查被告申報遺產繼承之相關資料，及作兩造ＤＮＡ血緣鑑定，並
            聲請訊問證人洪恭信、林勇。
乙、被告巳○○、卯○○、寅○○方面：
  一、聲明：
    （一）如主文第一項所示。
    （二）如受不利判決，願供擔保，請准予免為假執行。
  二、陳述：
    （一）原告之訴不合法應以裁定駁回：
          １、按非婚生子女或其生母，對於生父之認領，得否認之，為民法第一千
              零六十六條所明文。是以民事訴訟法第五百八十九條即明定：否認或
              認領子女與認領無效或撤銷認領之訴，及就母再婚後所生子女確定其
              父之訴，專屬子女住所地或其死亡時住所地之法院管轄。
          ２、查原告壬○○、癸○○等二人皆姓「洪」，且經洪汝修分別認領為次
              此為不爭之事實。
          ３、原告雖舉證行政院國軍退除役官兵輔導會台北榮民總醫院九十二年三
              月十日血親鑑定報告並據以主張「洪汝修並非渠等之生父」，「事實
              上並不符合民法第一千零六十五條規定認領之要件，其認領應屬自始
              當然確定無效」云云。
          ４、原告為洪汝修所認領，洪汝修為原告生父，凡此事實均有上開戶口登
              記足按，該公文書所為登記之效力在未經依法撤銷以前當然繼續存在
              ，縱有認領確係違反真實之認領，原告等亦應依民法第一千零六十六
              條以及民事訴訟法第五百八十九條規定，提起認領否認之訴，非可逕
              為主張認領自始、當然、確定無效、無待法院之判決。否則民法以及
              民事訴訟法上開規定豈非贅定。
          ５、原告既未依法提起認領否認之訴，足證其訴顯不合法，應以裁定駁回
              。
    （二）原告之訴顯無理由，蓋：
          １、原告所主張其依民法第一千零六十五條第一項之規定已「視為認領」
              云云不足採信。蓋：（１）原告所提出之證據，無法證明有撫育之事
              實。按主張民法第一千零六十五條第一項之法律效果者，首須證明該
              子女為「非婚生子女」；次則必須證明該子女有受生父撫養教育之事
              實。而原告迄今仍不失為洪汝修之子，並非「非婚生子女」。再原告
              所提出之書信、照片及收支帳冊等證物，並無法證明張有盛有撫育原
              告二人之事實；又原告所提出之收支帳冊，係何人所記載？所記載之
              事項又表示何意？均未明確，原告等欲以此等不明之帳冊證明受有撫
              育之事實，顯不足採。（２）另原告與張有盛間確無民法第一千零六
              十五條第一項規定：「經生父撫育者」之實情，蓋：Ａ、原告與張有
              盛未生活在一起。（Ｂ）張有盛不以原告之父名之、原告亦不以張有
              盛之子名之，其相互間絕無父子間之撫育。（Ｃ）原告主觀上以洪汝
              修為父，洪恭信為兄，此有九十二年二月二十四日言詞辯論筆錄所載
              洪恭信之證言：「我有把他們當作自己的兄弟，父親叫原告名字，原
              告叫我父親叫爸爸，原告稱我為哥哥。」足按。原告聲請作兩造ＤＮ
              Ａ血緣鑑定，洵無必要。
          ２、認領請求權已罹時效而消滅。按民法第一千零六十七條第一項明文規
              定：「有左列情形一者，非婚生子女或其生母或其他法定代理人，得
              請求其生父認領為生父之子女：一、受胎期間生父與生母有同居之事
              實者。二、由生父所做之文書可證明其為生父者。三、生母為生父強
              制性交或略誘性交者。四、生母因生父濫用權勢性交者。」同條第二
              項明文規定：「前項請求權，非婚生子女自成年後二年間或生母及其
              他法定代理人自子女出生後七年間不行使而消滅。」查原告並無上法
              第一千零六十七條第一項之事由，且此認領請求權亦已罹時效而消滅
              ，故原告亦無法請求認領。
          ３、原告縱有繼承回復請求權，亦已罹於時效而消滅，而依據最高法院之
              見解，時效消滅後，即無再本於物上請求權請求返還繼承標的之權：
              按民法第一千一百四十六條第二項規定：「繼承回復請求權之行使，
              自被害人或其法定代理人知悉被侵害之時起，二年間不行使而消滅。
              自繼承開始時起逾十年者亦同。」次按「自命為繼承人之人，於民法
              第一千一百四十六條第二項之消滅時效完成後，行使其抗辯權者，其
              與繼承權被侵害人之關係，即與正當繼承人無異，被繼承人財產上之
              權利，應認為繼承開始時，已為該自命為繼承人所承受，業經司法院
              院解字第三九九七號解釋在案。又繼承回復請求權，原係包括請求確
              認繼承人資格，及回復繼承標的之一切權利，此項請求權如因時效完
              成而消滅，繼承權被侵害人原有繼承權即已全部喪失，應由表見繼承
              人（即自命為繼承人之人）取得其繼承權，該繼承權被侵害人自無再
              本於物上請求權請求表見繼承人回復繼承標的之餘地。」為最高法院
              七十四年台上字第一０三九號判決所明示。查原告主張其為張有盛之
              非婚生子女，惟張有盛係於七十六年三月七日過世，迄今已逾十五年
              ，是原告縱主張繼承回復請求權，亦已因罹於民法第一千一百四十六
              條第二項後段之十年時效期間而消滅，且被告業已行使時效抗辯權，
              原告之請求自屬無理由甚明；且原告之繼承回復請求權既已罹於
              時效，則揆諸前開最高法院判決之意旨，原告自無再本於「物上請求
              權」請求繼承人（即被告）回復繼承標的之權利，是以原告所為民法
              第七百六十七條之主張，洵無理由。原告所主張依最高法院五十三年
              台上字第五九二號判例「若於繼承開始後，始發生此事實，則其侵害
              者，為繼承人已取得之權利，而非侵害繼承權，自無民法第一千一百
              四十六條之適用」云云顯有誤為引用之情而不足採，蓋：該意旨係就
              ：「繼承人已取得之權利之侵害」為之，其適用之要件為「繼承人」
              以及「已取得之權利」二者應為兼具，而本事件原告既為洪汝修之子
              而非系爭事件張有盛之「繼承人」，更未有「已取得權利」之事實，
              由是足明該意旨於本事件尚無適用。
          ４、原告不得請求以金錢給付：
              （１）依財政部台北市國稅局中北稽徵所檢送之遺產稅申報書，被繼
              （２）本件訴訟標的法律關係為繼承回復請求權及所有物返還請求權
              （３）民法第二百一十四條及二百一十五條是損害賠償之債之金錢賠
                    償，與本件之請求無涉。
丙、被告丑○○、辰○○、子○○、辛○○、庚○○、己○○、戊○○、丁○○、乙○○、丙○○、甲○○方面：
    被告丑○○、辰○○、子○○、辛○○、庚○○、己○○、戊○○、丁○○、乙○○、丙○○、甲○○未於言詞辯論期日到場，亦未提出任何書狀，作有利於自
    己之聲明或陳述。
    理  由
甲、程序方面：
  一、本件被告丑○○、辰○○、子○○、辛○○、庚○○、己○○、戊○○、丁○○、乙○○、丙○○、甲○○未於言詞辯論期日到場，無民事訴訟法第三百八
      十六條所列各款情形，依原告之聲請，由其一造辯論而為判決。
  二、原告主張其為被繼承人張有盛之繼承人，其繼承權及繼承取得財產之所有權遭
      被告侵害，依民法第一千一百四十六條及七百六十七條之規定，請求被告連帶
      給付侵害繼承權之數額及法定遲延利息，並無民事訴訟法第二百四十九條第一
      項各款所列之不合法情形。被告巳○○、卯○○、寅○○辯稱原告均經洪汝修
      認領，戶口名簿上載有父洪汝修，原告未依法提起認領否認之訴，其訴顯不合
      法，應以裁定駁回云云，即不足採，合先敘明。
乙、得心證之理由：
  一、原告主張其為被繼承人張有盛之非婚生子女，自幼即由張有盛撫育，依民法第
      一千零六十五條第一項之規定，原告與張有盛之關係，應視為婚生子女等情，
      並提出書信四件、照片八張、收支帳冊影本八紙，並聲請訊問證人林勇為證，
      惟被告巳○○、卯○○、寅○○辯稱原告皆姓「洪」，且經訴外人洪汝修分別
      認領為次男及三男並完成
      一千零六十六條規定提起認領否認之訴，非可逕為主張認領自始、當然、確定
      無效、無待法院之判決。又原告所提出之書信、照片及收支帳冊等證物，並無
      法證明張有盛有撫育原告之事實等語。經查：依原告提出之
      告壬○○係四十二年八月五日出生，同年十二月十六日被洪汝修認領為次子；
      原告癸○○係四十五年二月一日出生，同年七月七日被洪汝修認領為三子。證
      人即原告之兄洪恭信到庭亦證稱：「我有把他們（指原告）當作自己的兄弟，
      父親（指洪汝修）叫原告名字，原告叫我父親叫爸爸，原告稱我為哥哥。」等
      語（見九十二年二月二十四日言詞辯論筆錄）。又原告雖提出行政院國軍退除
      役官兵輔導會台北榮民總醫院九十二年三月十日血親鑑定報告，並據以主張洪
      汝修並非原告之生父云云，惟前開血親鑑定報告係記載「根據遺傳標記結果分
      析，洪恭信與壬○○不可能具兄弟關係」，並不能證明原告與洪汝修無父子血
      緣關係。又按非婚生子女或其生母，對於生父之認領，得否認之，為民法第一
      千零六十六條所明文。原告未依前開規定提起認領否認之訴，且
      汝修仍為原告之父，該公文書所為登記之效力在未經依法撤銷以前，原告自不
      得逕行主張洪汝修之認領自始、當然、確定無效、無待法院之判決。又原告主
      張其為被繼承人張有盛之非婚生子女，自幼即由張有盛撫育等情，雖提出書信
      四件、照片八張、收支帳冊影本八紙為證，惟前開證據，並無法證明張有盛有
      撫育原告之事實。又證人林勇到庭雖證稱：「原告係我同母異父的弟弟，原告
      的父親是張有盛，因為我小時候我母親有跟我講．．．」等語（見九十二年五
      月十九日言詞辯論筆錄），惟該證人係原告之兄，其證言有偏頗原告之虞，且
      該證人係幼時聽其母講原告之父親係張有盛，時間已很久遠，且係傳聞證據，
      其證言不足採信。又原告之舉證無法推翻
      原告聲請作兩造ＤＮＡ血緣鑑定，洵無必要。原告就其前開主張，既無法舉證
      證明，自不足採。
  二、按繼承回復請求權之行使，自被害人或其法定代理人知悉被侵害之時起，二年
      間不行使而消滅；自繼承開始時起逾十年者亦同。民法第一千一百四十六條第
      二項有明文規定。又繼承回復請求權，原係包括請求確認繼承人資格，及回復
      繼承標的之一切權利，此項請求權如因時效完成而消滅，其原有繼承權即已全
      部喪失，自應由表見繼承人取得其繼承權，最高法院四十年台上字第七三０號
      判例可資參照。又按自命為繼承人之人，於民法第一千一百四十六條第二項之
      消滅時效完成後，行使其抗辯權者，其與繼承權被侵害人之關係，即與正當繼
      承人無異，被繼承人財產上之權利，應認為繼承開始時，已為該自命為繼承人
      所承受，業經司法院院解字第三九九七號解釋在案。又繼承回復請求權，原係
      包括請求確認繼承人資格，及回復繼承標的之一切權利，此項請求權如因時效
      完成而消滅，繼承權被侵害人原有繼承權即已全部喪失，應由表見繼承人（即
      自命為繼承人之人）取得其繼承權，該繼承權被侵害人自無再本於物上請求權
      請求表見繼承人回復繼承標的之餘地（最高法院七十四年台上字第一０三九號
      判決參照）。再按財產權因繼承而取得者，係基於法律之規定，繼承一經開始
      ，被繼承人財產上之一切權利義務，即為繼承人所承受，而毋須為繼承之意思
      表示，故自命為繼承人而行使遺產上權利之人，必須於繼承開始時，即有此事
      實之存在，方得謂之繼承權被侵害，若於繼承開始後，始發生此事實，則其侵
      害者，為繼承人以取得之權利，而非侵害繼承權，自無民法第一千一百四十六
      條之適用，固有最高法院五十三年台上字第五九二號判例可資參照。該判例所
      謂「若於繼承開始後，始發生此事實，則其侵害者，為繼承人以取得之權利，
      而非侵害繼承權，自無民法民法第一千一百四十六條之適用」，係指若於被繼
      承人死亡時，其繼承人間對於彼此為繼承人之身分並無爭議，迨事後始發生侵
      害遺產之事實，則其侵害者，為繼承人已取得之權利，而非侵害繼承權，自無
      民法第一千一百四十六條繼承回復請求權之適用（司法院大法官釋字第四三七
      號解釋參照）。本件退步言，縱原告主張其為張有盛之非婚生子女屬實，惟張
      有盛係於七十六年三月七日死亡，迄原告於九十一年三月五日提起本件訴訟時
      ，已逾十年，原告主張繼承回復請求權，亦已因罹於民法第一千一百四十六條
      第二項後段之十年時效期間而消滅，且被告業已行使時效抗辯權，原告之請求
      自屬無理由。又原告之繼承回復請求權既已罹於時效，本件亦非被繼承人張有
      盛死亡時，其繼承人間對於彼此為繼承人之身分並無爭議，迨事後始發生侵害
      遺產之事實，則揆諸前開說明，原告自無再本於「物上請求權」請求繼承人（
      即被告）回復繼承標的之權利。是以原告所為民法第七百六十七條之主張，亦
      無理由。
  三、原告既無法證明其為被繼承人張有盛之子女，其即非張有盛之繼承人。且原告
      主張繼承回復請求權，亦已因罹於民法第一千一百四十六條第二項後段之十年
      時效期間而消滅，原告亦無再本於物上請求權請求被告回復繼承標的之餘地。
      本件原告主張被告未將其列為繼承人而為登記，侵害其繼承權及所有權，依民
      法第一千一百四十六條、第七百六十七條、第二百十四條、第二百十五條之規
      定，請求被告連帶給付原告各一百六十萬元，併加計自起訴狀繕本送達之翌日
      起至清償日止，按週年利率百分之五計算之法定遲延利息，自屬無據，不應准
      許。又原告既敗訴，其假執行之聲請亦失所附麗，應併予駁回。
  四、本件事證已臻明確，兩造其餘攻擊防禦方法於判決之結果無影響，爰不一一贅
      述，併予敘明。
丙、結論：
    本件原告之訴為無理由，依民事訴訟法第三百八十五條第一項前段、第七十八條
    、第八十五第一項前段，判決如主文。
中      華      民      國    九十二    年      七      月     十四     日
                          家事法庭  法  官    李智民
右為正本係照原本作成
如對本判決上訴，須於判決送達後二十日內向本院提出上訴狀
中      華      民      國    九十二    年      七      月     十四     日
                                    書記官    王俊琇

司法院資訊處製作；財團法人民間司法改革基金會備份。
